臺灣高等法院刑事裁定
111年度抗字第7號
抗  告  人  
即  被  告  詹益郎



上列抗告人即被告因毒品危害防制條例案件，不服臺灣基隆地方
法院中華民國110年12月15日裁定（109年度訴字第362號），提
起抗告，本院裁定如下：
    主  文
抗告駁回。                                             
    理  由
一、原裁定意旨略以：抗告人即被告詹益郎（下稱抗告人）因施
    用第一級及第二級毒品案件，前經原審適用修正後規定，依
    職權以109年度訴字第362號裁定送勒戒處所施以觀察、勒戒
    ，有該裁定及臺灣基隆地方檢察署檢察官觀察勒戒處分執行
    指揮書各1份在卷可查。抗告人經觀察、勒戒後，經法務部
    矯正署新店戒治所評定其前科紀錄與行為表現28分、臨床評
    估29分、社會穩定度5分，小計：靜態因子48分、動態因子1
    4分，總分為62分，綜合判斷認被告「有繼續施用毒品傾向
    」，有該所民國110年12月10日新戒所衛字第11007017380號
    函所附之「有無繼續施用毒品傾向證明書」及「有無繼續施
    用毒品傾向評估標準紀錄表」各1份附卷可稽，堪認被告確
    有繼續施用毒品之傾向，爰不待聲請，由原審依職權裁定令
    被告入戒治處所強制戒治，其期間為6個月以上，至無繼續
    強制戒治之必要為止，但最長不得逾1年等語。
二、抗告意旨略以：
  ㈠抗告人入所第一次經醫師評估，醫師單憑其所寫之基本資料
    及動態、靜態因子及前科紀錄等，即能認定抗告人有繼續施
    用毒品傾向嗎？此評估標準顯見有錯誤。將前科紀錄納入評
    分，更是不公平，違反一事不再理，抗告人之前案早已執行
    完畢，焉能再用於保安處分？
  ㈡抗告人第二次評估過程僅有4至5分鐘即完成，如此短短幾分
    鐘評估，何以認為抗告人有繼續施用毒品之可能性？評估過
    程草率，受評估者眾多，不及做臨床實務審查，亦未經第三
    方公正醫療機構核評其項目準確性，抗告人認為評估明顯濫
    權及失去正當性，不足將該評估結論做為強制戒治之基礎。
  ㈢新法看似公平，但其實是假象，對待觀察勒戒者，就像試驗
    的白老鼠，沒有完善配套措施，評估標準毫無公正可言。此
    次修法應擺脫以往側重犯人身分之處罰，著重於病患之特質
    ，強調治療勝於處罰之刑事政策，此強制戒治之處分未考量
    修正後毒品危害防制條例採寬厚刑事政策之變革。抗告人決
    心戒毒悔過，不想讓家人失望，希望走上正道，彌補未盡之
    孝道。抗告人尚有另案約1年7月之刑期，抗告人會在服刑期
    間徹底戒毒，不會辜負法官給予之機會，希望早日回歸家中
    。請求給予自新機會，依法撤銷原裁定，以利被告復歸家庭
    云云。
三、按毒品危害防制條例於109年1月15日由總統公布，並於公布
    後6個月即109年7月15日施行，且同條例第35條之1第1款並
    規定，施行前犯第10條之罪之案件，於修正施行後「偵查中
    之案件，由檢察官依修正後規定處理。」又觀察、勒戒後，
    檢察官或少年法院（地方法院少年法庭）依據勒戒處所之陳
    報，認受觀察、勒戒人有繼續施用毒品傾向者，檢察官應聲
    請法院裁定或由少年法院（地方法院少年法庭）裁定令入戒
    治處所強制戒治，其期間為6個月以上，至無繼續強制戒治
    之必要為止，但最長不得逾1年。依前項規定為觀察、勒戒
    或強制戒治執行完畢釋放後，3年後再犯第10條之罪者，適
    用前2項之規定，毒品危害防制條例第20條第2項、第3項定
    有明文。次按有無繼續施用毒品傾向之評估標準，並非完全
    以受勒戒人勒戒後之結果為準，勒戒前之各種情況，仍應作
    為評估之依據。依勒戒處所評分說明手冊規定，係以前科紀
    錄與行為表現、臨床評估、社會穩定度，三項合併計算分數
    ，每一大項皆有靜態因子與動態因子。而關於有無繼續施用
    毒品傾向之評估標準，法務部因應毒品危害防制條例之修正
    及109年11月18日最高法院刑事大法庭109年度台上大字第38
    26號號裁定意旨，業於110年3月26日以法矯字第1100600176
    0號函修正頒布「有無繼續施用毒品傾向評估標準紀錄表」
    、「有無繼續施用毒品傾向評估標準評分說明手冊」，上開
    評分說明手冊載明判定之原則：「受觀察勒戒人入所後，經
    過2週時間的觀察、勒戒，由處所及醫療人員依據其各項紀
    錄、資料及觀察勒戒期間之行為表現，加以評分。在勒戒人
    入所4至6週後，可再做一次評估以做必要之評分修正。每一
    大項皆有靜態因子與動態因子。先以靜態因子分數評分，靜
    態因子分數總分在60分（含）以上為『有繼續施用毒品傾向』
    ；60分以下，與動態因子分數相加，如果總分在60分（含）
    以上，為『有繼續施用毒品傾向』」，又評估標準紀錄表及說
    明手冊中「前科紀錄與行為表現」之第1題及第3題之計分方
    式修正如下(餘無修正)：㈠第1項「毒品犯罪相關司法紀錄」
    ：計分方式修正為每筆(次)5分，總分上限為10分；㈡第3項
    「其他犯罪相關紀錄」：計分方式修正為每筆(次)2分，總
    分上限為10分。是被告有無「繼續施用毒品傾向」，係依具
    體個案之臨床實務及相關事證等情綜合判定，有其相當之專
    業依據及標準，且涉及專門醫學。又衡酌強制戒治之目的，
    係為協助施用毒品者戒斷毒品之心癮及身癮所為之一種保安
    處分類型，而該評估標準係將與判斷有無繼續施用傾向之相
    關因素加以列舉及量化，適用於每一位受觀察、勒戒處分之
    人，具一致性、普遍性、客觀性，以利執法者判定受勒戒人
    有無繼續施用毒品傾向，倘其評估由形式上觀察，無擅斷或
    濫權等明顯不當情事，法院應予尊重。
四、經查：
  ㈠抗告人前因施用第一級及第二級毒品案件，經臺灣基隆地方
    法院以109年度訴字第362號裁定令入勒戒處所施以觀察、勒
    戒，於執行觀察、勒戒期間，經法務部矯正署新店戒治所附
    設勒戒處所之醫師評定結果，其⑴前科紀錄與行為表現部分
    合計為28分（毒品犯罪相關司法紀錄「26筆」，上限10分，
    計10分、首次毒品犯罪年齡為「20歲以下」計10分、其他犯
    罪相關紀錄「4筆」計8分、入所時尿液毒品檢驗為「無藥物
    反應」計0分，上開4項靜態因子合計為28分）；⑵臨床評估
    部分合計為29分，（「有」多重毒品濫用，為海洛因、安非
    他命計10分、「無」合法物質濫用計0分、使用方式為「無
    注射使用」計0分、使用年數為「超過1年」計10分，上開靜
    態因子合計為20分；精神疾病共病（含反社會人格）為「疑
    似」計5分、臨床綜合評估（含病識感、動機、態度、就醫
    意願）評定為「中度」計4分，上開動態因子合計為9分）；
    ⑶社會穩定度部分合計為5分（工作為「全職工作」鐵工，計
    0分、家人藥物濫用為「無」計0分，上開靜態因子合計為0
    分；入所後家人是否訪視為「無」計5分、出所後是否與家
    人同住則為「否」計5分，上限5分，上開動態因子合計為5
    分）。以上⑴至⑶部分之總分合計為62分（靜態因子共計48分
    ，動態因子共計14分），經評定為「有繼續施用毒品傾向」
    等情，有法務部矯正署新店戒治所附設勒戒處所110年12月1
    0日出具之「有無繼續施用毒品傾向證明書」及「有無繼續
    施用毒品傾向評估標準紀錄表」各1份（原審卷第181～188頁
    ）在卷可稽。
  ㈡新店戒治所已依照法務部修正實施之有無繼續施用毒品傾向
    評估標準，將判斷準則項目「前科紀錄與行為表現」之第1
    項「毒品犯罪相關司法紀錄」計分方式修正為每筆5分，總
    分上限為10分；第3項「其他犯罪相關紀錄」計分方式修正
    為每筆2分，總分上限為10分，綜合評估後總分為62分，業
    如前述，足認本案依修正後之評估標準，抗告人所得總分逾
    60分。綜此，上開卷內記載之結果，既係該所相關專業知識
    經驗人士，在抗告人執行觀察、勒戒期間，依本職學識評估
    其前科紀錄與行為表現、臨床評估、社會穩定度等項所為之
    綜合判斷，具有科學驗證所得之結論，自得憑以判斷有無繼
    續施用毒品傾向之證明，則新店戒治所綜合評分者依個案臨
    床實務及具體事證，判定為「有繼續施用毒品傾向」，依前
    揭說明，尚無不合，且由形式上觀察，並無擅斷或濫權等明
    顯不當之情事，法院即宜尊重其行政職權之行使及專業之判
    斷。是以，臺灣基隆地方法院據此裁定抗告人令入戒治處所
    施以強制戒治，其期間為6個月以上，至無繼續強制戒治之
    必要為止，但最長不得逾1年，經本院審閱相關案卷後，核
    其認事用法並無不合，亦無違經驗、論理法則。
  ㈢抗告人固以前詞指摘原裁定不當，然於司法實務或醫學臨床
    上，具有毒品前科紀錄者，或因長期有機會接觸毒品，或因
    欲藉由毒品作用暫時隔絕現實環境，其反覆性、繼續性地再
    犯施用毒品犯行之機率，確實較沒有毒品前科者高，因此上
    開評估標準方會將勒戒人之前科紀錄列入重要之評分項目，
    且於評分說明手冊明訂：所謂毒品犯罪相關司法紀錄，不論
    其為吸食施打、運輸、販賣、持有毒品或其他罪名，凡觸犯
    毒品危害防制條例、原肅清煙毒條例、原麻醉藥品管理條例
    或管制藥品管理條例相關刑罰規定者均屬之，觀察勒戒、強
    制戒治及緩起訴後不起訴的紀錄也列入毒品相關犯罪紀錄項
    目範圍。而抗告人自80年起即陸續有違反毒品危害防制條例
    案件相關紀錄，迄109年間已有數筆涉及施用毒品等之毒品
    案件前科，有本院被告前案紀錄表在卷可參，抗告人於上開
    期間經執行觀察勒戒及判處罪刑後，仍反覆施用毒品的前科
    紀錄，恰符合上開經驗法則，可見上開評估標準將受勒戒人
    的前科紀錄做為重要評估依據，並無違法不當之處。且依法
    務部110年3月26日以法矯字第11006001760號函檢送修正之
    「有無繼續施用毒品傾向評估標準紀錄表」及「有無繼續施
    用毒品傾向證明書」各1份，其中「前科紀錄與行為表現」
    之第1項「毒品犯罪相關司法紀錄」計分方式為每筆5分，總
    分上限為10分；第3項「其他犯罪相關紀錄」計分方式為每
    筆2分，總分上限為10分，就受勒戒人前科素行已設有總分
    上限，避免就受勒戒人之前科素行過度評價。是抗告人辯稱
    援引前科紀錄為評分不公平，抗告人早已執行完畢，違反一
    事不再理云云，自不足採。
  ㈣又抗告人辯稱所內評估時間僅有4至5分鐘，過程草率，準確
    性不足云云。然新修正之「有無繼續施用毒品傾向評估標準
    」既係法務部邀集專家學者暨相關機關研商後修正完竣，以
    因應本次毒品危害防制條例之修法意旨，且為一般受觀察勒
    戒處分人均一體適用，並無恣意、濫權情事，本院就此專業
    判斷自應尊重。且上述評估係該所相關專業知識經驗人士，
    於抗告人受觀察、勒戒期間，依其本職學識評估抗告人之前
    科紀錄與行為表現、臨床評估、社會穩定度等因子所為之綜
    合判斷，經科學驗證所得之結論，足徵上開證明書及評估標
    準紀錄表，係綜合個案之臨床實務及具體事證為評分，而判
    定抗告人有繼續施用毒品傾向，自形式上觀察，並無擅斷或
    濫權等明顯不當之情事，自得資為判斷抗告人有無繼續施用
    毒品傾向之證明。是自上開評定之評分結果觀之，抗告人確
    有繼續施用毒品之傾向，而達應施以強制戒治之標準，自有
    依法再施以強制戒治以降低其再次施用毒品之危險性之必要
    。抗告意旨泛稱評估草率，準確性不足云云，均委無可採。
  ㈤至抗告意旨另指本件裁定強制戒治之處分未考量修正後毒品
    危害防制條例採寬厚刑事政策之變革云云，惟強制戒治處分
    ，其立法意旨在幫助施用毒品者戒除毒癮，該處分之性質非
    為懲戒行為人，而係為消滅受處分人再次施用毒品之危險性
    ，目的係在戒除行為人施用毒品身癮及心癮之措施，且強制
    戒治係導入療程之觀念，針對行為人將來之危險所為預防、
    矯治措施之保安處分，以達教化與治療之目的，可謂刑罰之
    補充制度，從而毒品危害防制條例本身所規定之強制戒治等
    保安處分，雖兼具自由刑之性質，卻有刑罰不可替代之教化
    治療作用，此部分抗告意旨徒憑己意指摘原裁定有違立法政
    策云云，自難謂有理由。抗告人雖執前詞請求撤銷原裁定，
    然其需盡孝道及其有無悔意等節，均與其應否強制戒治無關
    ，是其抗告並無理由，應予駁回。
五、綜上，原審以檢察官之聲請合於法律規定，依毒品危害防制
    條例第20條第2項、第3項規定，裁定被告令入戒治處所施以
    強制戒治，其期間為6個月以上，至無繼續強制戒治之必要
    為止，但最長不得逾1年，經核並無不合。抗告意旨徒以前
    詞指摘原裁定不當，為無理由，應予駁回。　　
據上論斷，應依刑事訴訟法第412條，裁定如主文。
中　　華　　民　　國　　111 　年　　1 　　月　　20　　日
                  刑事第七庭    審判長法　官  孫惠琳
                                      法　官  連雅婷
                                      法　官  張育彰
以上正本證明與原本無異。
不得再抗告。
                                      書記官  蔡麗春
中　　華　　民　　國　　111 　年　　1 　　月　　20　　日